臺灣臺北地方法院刑事裁定　　　　　　　　　　　　　九十三年度聲判字第二六號
　　聲　請　人
　　即　告訴人　乙○○
　　代　理　人　陳垚祥律師
　　被　　　告　甲○○
　　　　　　　　丙○○
　　　　　　　　丁○○
右列聲請人因告訴被告等偽造文書案件，不服臺灣高等法院檢察署檢察長中華民國九
十三年一月十六日，九十三年度上聲議字第二五八號駁回聲請再議之處分（原不起訴
處分案號：臺灣臺北地方法院檢察署九十二年度偵字第六七二三號），聲請交付審判
，本院裁定如左：
    主  文
聲請駁回。
    理  由
一、按告訴人不服上級法院檢察署檢察長或檢察總長認再議為無理由而駁回之處分者
    ，得於接受處分書後十日內委任律師提出理由狀，向該管第一審法院聲請交付審
    判；法院認為交付審判之聲請不合法或無理由者，應駁回之；刑事訴訟法第二百
    五十八條之一、第二百五十八條之三第二項前段分別定有明文。
二、聲請人即告訴人乙○○原告訴意旨略以：被告丙○○、丁○○、甲○○等三人原
    係上海商業儲蓄銀行股份有限公司（下稱上海商銀）行員。被告丁○○涉嫌於不
    詳時、地，在七十九年十一月十日上海商銀關於上嫺有限公司（下稱上嫺公司）
    之授信申請書、付出傳票（編號：○一四七四、○一四七五、○一五二五）及轉
    帳收入傳票（編號：○○一一八、○○一二八）上分別為虛偽之「．．．．以上
    述不動產現已辦妥第二順位設定四八○○萬，該公司擬申貸短貸三○○○萬，期
    限乙年，並同時還清名哲欠款二九八二萬，塗消原名哲第一順位五○○○萬之抵
    押權設定．．．．」、「名哲還款利息」、「（代償）名哲實業有限公司（下稱
    名哲公司）」等不實記載；被告丙○○、甲○○二人涉嫌於不詳時、地偽造上嫺
    公司八十五年授信往來契約書及八十五年（未載日期）、八十六年十一月七日及
    八十七年十二月二十一日之額度動用申請書其上高李霢、高慧敏、乙○○等人之
    印文、簽名。因認被告等涉有刑法偽造文書之罪嫌。
 三、臺灣臺北地方法院檢察署（以下簡稱臺北地檢）檢察官偵查結果以：
    甲、有關被告丁○○部分：
　　(一)、按案件有追訴權時效完成情事者，應為不起訴處分。刑事訴訟法第二百五十
        二條第二款載有明文。又按刑法第二百十條偽造文書罪，係科處最重本刑五
        年有期徒刑之罪，依同法第八十條第一項第二款，其追訴權時效期間為十年
      　，再依偽造文書罪之本質係即成犯，於制作完成時起算，滿十年未予追訴，
　　　　追訴權時效即算完成。依前開規定意旨，即不得再行追訴，應為不起訴處分
　　(二)、查本案據證人孫幼英於前案（即臺北地檢八十九年度他字第二九六四號被告
        黃勝次偽造文書案件，下稱前案或同卷）八十九年十二月十五日證稱：「（
        問：提示印鑑證明辦這是你和寅一同去？）答：去了，是為了這房子之事，
        取銷明哲轉給上嫺。」（見同卷第三二五頁），「（問明哲有把貸款轉給上
        嫺？）是，由上嫺開支票付利息，且會計帳上也有明載，寅知此事。」，既
        陳稱有借新還舊之事，被告丁○○是否偽造文書已有疑義。且如告訴人於八
        十九年十一月三十日陳報狀稱：「按自上次庭期後，告訴人在上嫺公司內部
       『深入追查』，發現本案之源起，疑是民國『七十八、九年』間，上海商銀
        東台北分行之不肖行員，勾結上嫺公司之業務經理孫幼英，以『偽造文書』
        及『移花接木』之手法，將孫幼英擔任負責人之名哲公司之債務，轉由上嫺
        公司承擔，並舉孫幼英另案與他勾結他人侵占旭順公司股權之事，以供卓參
        （見同卷第二六七頁至二六八頁），顯然告訴人在經其『深入追查』，亦認
        『偽造文書』之時間為『七十八、九年間』，從而本件告訴人所指偽造傳票
        ，其行為時間係七十九年十一月十日當屬無疑，否則依罪疑惟輕原則，更應
        前推係七十八年間偽造。
　　(三)、再依告訴人於九十一年三月十一日所提出聲請續行偵查狀中所附０１５２５
　　　　號付出傳票，左下角載有「７７．１１．Ｖ－７Ａ３－３等記載（見九十一
　　　　年度他字第一九七七號卷第六頁證二），及所附００１２８、００１１８轉
　　　　帳收入傳票左下角亦分別載七有「Ｖ－００３Ｂ　７９．７．１５００Ｘ１
　　　　００（見同上卷第七頁證三），上述傳票之記載係各傳票印製之時間及數量
　　　　，均與所記載內容發生時間相吻合，實無如再議理由狀所指上開各該文件係
　　　　『臨論製作』之情形，蓋兩造間之訴訟起自八十九年六月間上海商銀聲請拍
　　　　賣告訴人抵押物事件，（見同卷第九頁至十頁），苟被告丁○○等人欲臨訟
　　　　製作傳票，勢必於八十六年間為之，然此際何來７７年及７９年印製之傳票
　　　　可供偽造？而在上海商銀聲請拍賣抵押物之前，告訴人所屬上嫺公司已連續
　　　　繳利息達近七年之久（九十年度偵字第一二六三三號不起訴處分書第五頁所
　　　　認定之事實），衡情亦無由被告丁○○於告訴人所指上嫺公司繳息正常之期
　　　　間內偽造七十九年授信申請書及傳票之可能。益證本件所指偽造文書之時間
　　　　係七十九年十一月十日無訛。
　　(四)、另告訴人於前案八十九年九月十四日偵查開庭時自陳：（問告訴人所告何事
　　　　？）答：如訴狀，且告訴人及告訴代理人張立業律師所提及者係（八十五年
　　　　至八十七年）額度動用申請書之事（見同卷第六一至六二頁）與被告丁○○
　　　　無涉。是前案檢察官於八十九年九月十四日尚未即進行本案（即偽造７９．
　　　　１１．１０之授信申請書與傳票之事）之追訴權；至八十九年十月八日前案
　　　　開庭偵訊：問告訴人孫：（提示）上海商銀傳票（指前案被告丙○○提出包
　　　　括７９．１１．１０付出傳及轉帳收入傳票等見同卷第九七頁至九八頁，即
　　　　告訴人於本案所指之偽造傳票）？告訴人答：「傳票是上海商銀自製，無意
　　　　見，但支票上的大小章也不一樣，請上海商銀提出開戶印鑑及支票背書出來
　　　　（見同卷第九二頁），既表示對７９．１１．１０之本案傳票表示『無意見
　　　　』，自無請求追訴本案被告丁○○之舉。而同日檢察官於點名單上亦批註「
　　　　均請回，改１０月２３日上午１０：３０自行到庭（見同卷第九○頁），亦
　　　　無就本案被告丁○○為追訴權之行使。
　　 (五)、迨告訴人於前案偵查中八十九年十一月三十日（已逾十年追訴時效）始提
        出陳報狀，稱：按自上次庭期後，告訴人在上嫺公司內部『深入追查』，發
        現本案之源起，疑是民國七十八、九年間，上海商銀東台北分行之不肖行員
        ，勾結上嫺公司之業務經理孫幼英，以偽造文書及『移花接木』之手法，將
        孫幼英擔任負責人之『名哲有限以司』之債務，轉由上嫺公司承擔，並舉孫
        幼英另案與他勾結他人侵占旭順公司股權之事，以供卓參（見同卷第二六七
        頁至二六八頁），顯見告訴人於此時方明確知悉「係案外人『孫幼英與上海
        商銀東台北分行行員勾結』而請『卓參』，臺北地檢於前案同年十二月四日
        偵訊點名單亦僅出現關係人鍾兆勳、丙○○等人到庭之記載及為傳喚證人莊
        崇凱到庭記載（見同卷第二八八頁），告訴人未就本案被告丁○○為追訴之
        請求，亦因尚無任何有關行員之姓名、年籍資料而未對之實行追訴權。嗣告
        訴人始於九十年一月十日提出補充理由狀(一)狀指上述授信申請書申請人上嫺
        公司有蓋印未簽名，申請金額三千萬元正，上海商銀經辦人為『陳○○』及
        莊崇凱經辦並依文件日期排序（見同卷第三六六頁背面），及同日補充理由
        (二)狀陳稱：所謂授信申請書影本為七十九年十一月十日，上開文件均為上海
        商銀人員所製填，應不難查出為何人所填（見同卷第三六三頁背面第二至三
        行），是此階段仍屬在查證被告『陳○○」之真實姓名年籍資料而未針對特
        定之被告丁○○行使追訴權；復告訴人於九十年二月二日提出補充理由(三)狀
        始表明上開傳票之製作人應為陳『剛』德、賴宜伶等行員，惟益證告訴人迄
        九十年二月二日止，並未對本案被告丁○○提出告訴，臺北地檢亦無對渠等
        行使追訴權甚明。又告訴人於九十年二月二日刑事補充理由（三）狀中追加
        告訴被告賴宜伶、陳『剛』德等二人為共同被告（見同卷第三五四頁），經
        臺北地檢九十年二月五日收文在案，經臺灣高等法院檢察署令請臺北地檢另
        行分案，臺北地檢於九十一年五月一日以九十一年他字第二一二號偵辦，經
        發交臺北市調查處查證，於同年九月十三日始查悉被告係陳『振』德，並非
        陳『剛』德。本件告訴人指被告丁○○上開偽造私文書行為之時間，依前所
        述應係七十九年十一月十日，則依刑法第二百十條規定最重本刑為五年有期
        徒刑，依同法第八十條第一項第二款規定其追訴權因十年不行使而消滅。則
        自該犯罪行為時起算，其追訴權時效至八十九年十一月十日消滅，是被告丁○○縱有告訴人指訴之犯行，惟業已完成追訴權時效期限，揆諸前開規定意
        旨，即不得再行追訴。
    乙、有關被告丙○○、甲○○二人部分：
　　(一)、按犯罪事實應依證據認定之，無證據不得認定犯罪事實，刑事訴訟法第一百
　　　　五十四條第二項定有明文。再認定不利於被告之事實，須依積極證據，苟積
　　　　極證據不足為不利於被告事實之認定時，即應為有利於被告之認定，更不必
　　　　有何有利之證據。又告訴人之告訴，係以使被告受刑事訴追為目的，是其陳
　　　　述是否與事實相符，仍應調查其他證據以資審認，（最高法院三十年上字第
　　　　八一六號判例、五十二年台上字第一三００號足資參照）。
　　(二)、訊之被告甲○○固坦承八十七年額度動用申請書上金額、期間、利息等係伊
　　　　所填等語，惟堅決否認涉有偽造文書犯行，辯稱略以：依八十五年授信往來
　　　　契約書，客戶辦理新還舊只須蓋用原貸款戶印鑑即可等語。被告丙○○辯稱
　　　　：本案伊皆未經辦，僅因經理出國伊於前案代理出庭而已等語。經查：(1)依
　　　　告訴人於前案陳稱：八十五年授信往來契約書額度動用申請書本票及往來授
　　　　信書是真的（見同卷第七十七頁背面），八十七年十二月二十一日有還七百
　　　　萬元，是在不知的情況下還的等語，又告訴人名義所有之不動產原係名哲公
　　　　司所有，由該公司向上海商銀設定一千四百萬元，後改為告訴人名義，再由
　　　　上嫺公司為債務人，而由告訴人向上海商銀設定抵押權四千八百萬元，有土
　　　　地登記簿在卷可按。八十五年間上嫺公司負責人高李霢、高慧敏、孫幼英、
　　　　告訴人共同發三千八百萬元之本票乙紙，並簽訂授印權書及與上海商銀訂定
　　　　授信往來契約各乙紙，告訴人亦坦承本票、授信往來契約書為真實，而依該
　　　　授信往來契約書第八條約定：「僅憑本人蓋章與本契約或留存貴行印鑑相符
        者，即生效力」，八十五年、八十六年十一月十七日、八十七年十二月二十
        一日額度動用申請書上其上嫺公司、高李霢等之印章核與授信往來契約書印
        鑑卡留存印文完全相符。且八十六年額度動用申請書，告訴人亦稱有還七百
        萬元，故尚欠三千一百萬元，則八十七年十二月二十七日額度動用申請書上
        借款金額為三千一百萬元，亦與事實相符。並將該三千一百萬元存入上嫺公
        司之帳戶內，亦有告訴人提出之活期存款存摺附卷可按，上嫺公司確有借新
        還舊，縱八十五年、八十七年額度動用聲請書上有高李霢之鉛筆書寫之名字
        ，與效力無關，並不涉偽造文書問題。又高李霢雖於八十五年十月往生，若
        家屬或上嫺公司職員不向上海商銀告知，該行無從知悉，其責任非上海銀行
        等情，業據臺灣高等法院檢察署詳論並認定無偽造文書之情事在卷，有該署
        九十一年度議字第八八三號處分書一份有可按。(2)且相同事實，亦據臺灣臺
        北地方院九十二年度重訴字第三一三號民事判決依證人孫幼英、高慧敏等人
        在臺北地檢前案之證詞及上嫺公司歷年委請之會計師所製作之八十一年度至
        八十七年度財務查核報告書均載明上嫺公司向上海商銀借貸此筆款項等證據
        ，認定上嫺公司於七十九年確向上海商銀借款三千萬元，並以其中二千九百
        八十二萬元代償名哲公司積欠上海商銀之欠款，並進而明確指出八十七年之
        額度動用申請書確屬真正等情，亦有前開九十二年度重訴字第三一三號民事
        判決書一份在卷足憑。(3)綜上所述，被告丙○○、甲○○二人並無上揭所指
        偽造文書之犯行，已甚明確。告訴人聲請調查前案八十九年九月十四日及九
        月二十六日兩日之庭訊錄音帶內容以釐清被告甲○○是否於額度聲請書上蓋
        印、簽名，核無必要，併此敘明。此外，復查無其他積極證據足資認定被告
        丙○○、甲○○二人有何犯行，揆諸首揭說明，自應認其罪嫌不足。依刑事
        訴訟法第二百五十二條第二款、第十款處分不起訴。有前開不起訴處分書在
        卷可稽。
四、聲請人不服前開不起訴處分，聲請再議，經臺灣高等法院檢察署檢察長審核結果
    ，認為：「一、聲請再議意旨略以：被告丙○○於八十九年度他字第二九六四號
    案偵訊時，就額度動用申請書上高李霢之簽名，陳稱係由當時承辦行員甲○○以
    鉛筆所簽，同案偵查時，被告甲○○坦承其以鉛筆簽名等情，原檢察官未予調查
    ，亦未敘明不查之理由。又被告丁○○涉嫌偽造文書罪名，其追訴權未消滅等語
    。二、惟查：（一）被告丙○○、甲○○部分：經查授信往來契約書第八條規定
    ，僅憑本人蓋章與本契約或留存貴行印鑑相符，即生效力，上嫺公司確有借新還
    舊，縱八十五年、八十七年額度動用聲請人有高李霢之鉛筆書寫之名字，但與其
    效力無關，是該鉛筆寫名字之行為，不構成偽造文書等情，業經原檢察官查明。
    經核並無不合。聲請人指陳被告甲○○坦承以鉛筆簽名云云，然其行為既不能因
    而變更契約效力，故其書寫姓名之行為，不能認有偽造文書之故意。聲請人所陳
    ，尚有誤會。（二）被告丁○○部分：按公訴案件一經檢察官開始偵查，即應認
    為追訴權之行使，同時停止時效之進行，因為最高法院八十二年台上字第二一０
    八號判例所是認，惟檢察官有無開始偵查，其事實仍應查明，俾憑認定時效應否
    停止進行。本件經查告訴人所指偽造傳票之犯罪行為，時間應係七十九年十一月
    十日，而告訴人於八十九年十一月三十日提出之陳報狀，並未就被告丁○○請求
    檢察官行使追訴權，嗣於九十年一月十日提出補充告訴理由狀（一）（二）均未
    指明特定被告丁○○，至九十年二月二日提出補充理由（三）狀，始表明傳票之
    製作人應為陳「剛」德等行員。是以告訴人迄於九十年二月二日迄未對丁○○提
    出告訴，檢察官亦未對被告丁○○開始偵查等情，業經原檢察官查明，依法並無
    不合。查本件追訴權時效期間，依刑法第八十條第一項第二款規定為十年，自行
    為時七十九年十一月十日起算，迄於八十九年十一月十日罹於時效消滅。告訴人
    於追訴權時效消滅後，迄於九十年二月二日迄未對被告丁○○提出告訴，檢察官
    亦未開始偵查，自不生停止時效進行之問題。原檢察官認追訴權時效消滅，要無
    不合。三、綜上所述，本件再議無理由，爰依刑事訴訟法第二百五十八條前段為
    駁回之處分。」有前開處分書在卷可稽。
五、聲請人聲請交付審判意旨略以：（一）被告丙○○、甲○○部分：被告甲○○坦
    承八十五年及八十七年額度動用書上高李霢之簽名係其以鉛筆代簽，惟因額度動
    用書上其親蓋印文經核與留存之印鑑相符，始簽核動用款項。然被告所稱額度動
    用申請書與上海商銀留存之印鑑卡不符，此有原八十九年度他字第二九一四號偵
    查卷可稽。八十七年間被告任職之上海商銀與上嫺公司二者無借貸契約存在，何
    來借新還舊。上嫺公司於七十九年十一月十日即以支票及現金返還上海商銀，且
    該銀行亦證稱確有收訖該筆款項，此事實於八十九年度他字第二九一四號及九十
    年度偵字第一二六三三號卷內資料可稽，被告丙○○、甲○○未經授權代上嫺公
    司蓋印及代高李霢簽名之行為，臺灣高等法院檢察署認未有不法，則天下任何人
    犯罪皆可藉口免除刑責。（二）被告丁○○部分：臺灣高等法院檢察署九十一年
    四月二十二日檢紀霜字第七一五一號令諭知臺北地檢另行偵辦，該案即行偵查，
    被告丁○○究有無偽造文書之事實，其時效點應為九十一年四月二十二日，請准
    予交付審判查明事實。
六、本院查：
    被告丙○○、甲○○部分犯罪嫌疑均不足，被告丁○○部分追訴權時效消滅，臺
    地檢檢察官已於不起訴處分書中詳敘理由，而處分不起訴。聲請人不服，聲請再
    議，經臺灣高等法院檢察署檢察長審核認原檢察官偵查結果，並無不合，聲請人
    之再議無理由，為駁回之處分。有九十二年度偵字第六七二三號不起訴處分書、
    九十三年度上聲議字第二五八號處分書在卷可稽。經核駁回聲請再議之處分，已
    綜合卷內證據，認為原檢察官調查結果以被告被告丙○○、甲○○部分犯罪嫌疑
    均不足，被告丁○○部分追訴權時效消滅，並無不合，處分駁回聲請人再議之聲
    請，於法並無違誤。聲請意旨仍執被告丙○○、甲○○應負偽造文書罪責，被告
    丁○○究有無偽造文書之事實，其時效點應為九十一年四月二十二日之前詞，指
    摘原處分違誤，聲請交付審判，為無理由，應予駁回。
七、依刑事訴訟法第二百五十八條之三第二項前段，裁定如主文。
中　　　華　　　民　　　國　　九十三　　年　　　二　　　月　　 十七 　　日
                                 臺灣臺北地方法院刑事第六庭
                                        審判長法  官 李英勇
                                              法  官 趙子榮
                                              法  官 郭惠玲
右正本證明與原本無異
不得抗告。
                                              書記官 黃瓊玉
中　　　華　　　民　　　國　　九十三　　年　　　二　　　月　　 十七 　　日
